臺灣高等法院民事判決　　　　　　　　 93年度家上字第207號
第一上訴人　地○○○
　　　　　　庚○○○
　　　　　　辰○○○
共　　　同
訴訟代理人　陳貴德律師
第二上訴人　天○○
上　一　人
訴訟代理人　鄭洋一律師
複代理　人　李文欽律師
　　　　　　曾紀穎律師
第二上訴人　亥○○
訴訟代理人　楊文通
第二上訴人　子○○
　　　　　　卯○○
　　　　　　丑○○
　　　　　　癸○○
　　　　　　寅○○
　　　　　　壬○○
　　　　　　巳○○
　　　　　　戌○○
　　　　　　酉○○
　　　　　　辛○○○
　　　　　　宇○○
　　　　　　丙○○
　　　　　　乙○○
　　　　　　丁○○
　　　　　　甲○○
　　　　　　戊○○
　　　　　　己○○
　　　　　　申○○
　　　　　　未○○
　　　　　　午○○
右當事人間塗銷繼承登記等事件，第一上訴人及第二上訴人分別
對於中華民國93年3月15日臺灣士林地方法院91年度家訴字第24
號第一審判決提起上訴，第一上訴人並為訴之追加，經本院於93
年12月29日言詞辯論終結，判決如左：
    主  文
原判決關於命辦理分別共有登記，及該訴訟費用部分廢棄。
上開廢棄部分，第一上訴人在第一審之訴駁回。
第二上訴人其餘上訴駁回。
第一上訴人之上訴及追加之訴均駁回。
廢棄改判部分之第一、二審訴訟費用，由第一上訴人負擔；駁回
部分之第二審訴訟費用，由第一上訴人及第二上訴人各自負擔。
追加之訴訴訟費用，由第一上訴人負擔。
    事  實  及  理  由
一、第一上訴人地○○○、庚○○○、辰○○○等三人（下稱地
    ○○○等三人）於原審起訴主張：兩造之被繼承人楊四桂於
    民國58年2月20 日死亡，繼承人有12人即：地○○○等三人
    、張楊花、第二上訴人天○○（下稱天○○）及亥○○、戌
    ○○、楊源祝、李英子、申○○、未○○、午○○。其中繼
    承人張楊花嗣於73年1月30日死亡，其配偶張溪河亦於81年8
    月6 日死亡，故張楊花繼承之遺產再由子女子○○、卯○○
    、丑○○、癸○○、寅○○、壬○○、巳○○等人繼承；另
    繼承人李英子於78年6月8日死亡，其配偶李勝賢亦於78年10
    月30日死亡，故李英子繼承之遺產由子女辛○○○、李文章
    、丁○○、甲○○、戊○○、己○○等人繼承；又繼承人李
    文章於83年8月22 日死亡，故李文章繼承之遺產由配偶宇○
    ○（原判決誤載為鐘美鳳，業經裁定更正）及子女丙○○、
    乙○○繼承。兩造之被繼承人楊四桂死亡後，天○○竟於64
    年間偽造其餘繼承人11人名義之繼承權拋棄證書交付予訴外
    人陳仁森，並於66年10月26日持向台北市士林地政事務所辦
    理楊四桂所有不動產單獨繼承登記，致楊四桂名義如原判決
    附表(一)所示816、817地號及同小段764、818、819 地號等五
    筆土地，均以繼承為由，單獨登記為天○○所有。嗣上開
    764、818及819等3筆土地經台北市政府公告徵收，天○○於
    78年1月19日領得徵收補償費新臺幣（下同）7,716,575元。
    而天○○偽造繼承權拋棄證明書辦理繼承登記及受領補償費
    之事實，業經本院87年度重上更(七)字第16號及最高法院89年
    度台上字第1479號刑事判決確定，顯已侵害其他繼承人因繼
    承而取得公同共有楊四桂遺產之所有權。渠等爰基於所有物
    返還請求權及不當得利之返還請求權提起本件訴訟，請求判
    令：(一)天○○應將原判決附表(一)所示之繼承登記予以塗銷，
    並就原判決附表(一)所示土地辦理繼承登記後，兩造就上開土
    地依原判決附表(二)所示應繼分比例分歸兩造，並辦理分別共
    有之登記。(二)天○○應返還補償費7,716,575 元，並按原判
    決附表(二)之應繼分比例分歸兩造取得等情。
    地○○○等三人於原審之起訴狀，雖就上開聲明第(二)項書為
    ：天○○應給付渠等每人各643,047元，及自79年1月1日起
    至清償日止按年息5%計算之利息云云（原審調解卷第5頁反
    面），惟參諸起訴狀之事實及理由中記載：「四天○○前開
    侵權之事實，原告三人（即第一上訴人）自得基於公同共有
    物之權利，訴請天○○塗銷附表(一)所示之繼承登記，並基於
    所有物返還請求權，訴請天○○將具名受領之（五筆土地）
    補償費11,014,915元返還楊四桂之繼承人。又繼承人得隨時
    請求分割遺產，民法第1164條定有明文，兩造均為楊四桂上
    開遺產之繼承人，因此原告訴訟訴請分割被繼承人楊四桂之
    遺產，故請求：：：就（補償費）現金11,044,915元依附表
    (二)之應繼分比例兩造取得。五前開現金分割後，原告等三人
    各取得917905元，扣除天○○已給付每人274,862元，尚不
    足643,047元……」等語（原審調解卷第8頁反面），足認地
    ○○○等三人之真意，係指：天○○就另外之同小段563、
    564 、660、765、820、904等六筆土地領取之補償費，業已
    給付予地○○○等三人，地○○○等三人提起本件訴訟僅針
    對天○○就764、818、819地號等三筆土地領取之補償費進
    行分割之謂，原審因而將地○○○等三人之第(二)項聲明，經
    探求真意後書寫如上，尚無不合。
二、原審判決：(一)天○○應將原判決附表(一)所示繼承登記予以塗
    銷，並就附表(一)所示土地辦理繼承登記後，兩造就附表(一)所
    示土地應依附表(二)應繼分比例分歸兩造，並辦理分別共有之
    登記；另將地○○○等三人其餘請求駁回。
    本件地○○○等三人及天○○就原審判決不利部分，分別提
    起上訴。
    本件地○○○等三人於原審訴請天○○於辦理繼承登記後，
    分割遺產並辦理分別共有登記，其訴訟標的對於共同訴訟之
    各人必須合一確定，則依民事訴訟法第56條第1項第1款規定
    ，天○○之上訴效力，及於同造之其餘第二上訴人亥○○、
    子○○、張亮、丑○○、癸○○、寅○○、壬○○、巳○○
    、戌○○、酉○○、辛○○○、宇○○、丙○○、乙○○、
    丁○○、甲○○、戊○○、己○○、申○○、未○○、午○
    ○等人（下稱亥○○等21人），合先敘明。
    另地○○○等三人於原審起訴，係依民法第767條所有物返
    還請求權、第828條之共有物返還請求權、第179條及第181
    條之不當得利返還請求權、第1164條之分割遺產請求權等為
    訴訟標的。於提起第二審上訴後，另追加民法第184條第1項
    前段侵權行為損害賠償請求權為訴訟標的（本院卷第84頁反
    面），而為訴之追加，雖天○○不同意上開訴之追加，惟因
    地○○○等三人所為追加部分主張之事實與原審起訴時為請
    求之基礎事實均同一，即天○○偽造其餘繼承人之繼承權拋
    棄證明書，將系爭五筆土地辦理單獨繼承登記為自己所有，
    現僅有原判決附表(一)所示816、817地號等二筆土地尚登記於
    天○○名下，另764、818、819地號等三筆土地經徵收，天
    ○○已領取補償費7,716, 575元等情，核與民事訴訟法第
    446條第1項但書準用第255條第1項第2款規定相符，故地○
    ○○等三人所為訴之追加，應予准許。
    本件亥○○等21人未於言詞辯論期日到場，核無民事訴訟法
    第386條所列各款情事，爰依地○○○等三人之聲請由其一
    造辯論而為判決。
四、緣地○○○等三人於原審訴之聲明，有關上開第(一)項其中請
    求：「並就附表(一)所示土地辦理繼承登記」部分，語意不明
    ，經審判長詢明，確定渠等之真意為：就附表(一)所示土地辦
    理公同共有之繼承登記；且公同共有之繼承登記只有繼承人
    中之一人或數人依土地登記規則第120條規定，為全體繼承
    人之利益辦理公同之繼承登記，，並於辦理公同共有繼承登
    記後，訴請遺產分割（本院卷(二)第167頁），可見依其真意
    係指：並於兩造就附表(一)所示土地辦理公同共有之繼承登記
    之謂。
    地○○○等三人提起上訴，係以：(一)天○○偽造文書、辦畢
    繼承登記及領取補償費之事實，業經刑事判決為有罪之認定
    ，可見其確實有偽造繼承權拋棄證書之行為。(二)因徵收而核
    發之補償費7,716,575元經天○○於78年1、2 月間領取，則
    渠等依不當得利之法律關係請求返還，請求權時效自78年1
    、2 月起算，至渠等提起本件訴訟之91年2月27日止，尚未
    罹於15年之請求權時效。(三)渠等另追加侵權行為之法律關係
    ，固已罹於時效，惟因天○○於本院81年度訴字第93號案件
    之準備程序中已拋棄時效之抗辯，其不得再於本件主張時效
    抗辯。(四)天○○所辯：伊已依民法第768 條規定時效取得補
    償費之所有權云云，惟因天○○係以自己所有之意思而占有
    補償費，與時效取得必須占有他人之動產不符，且時效取得
    他人動產須公然占有，而天○○向行政機關具領補償費之行
    為，並非公然占有。(五)系爭五筆土地原均以被繼承人楊四桂
    名義登記，繼承人係兩造因繼承而取得公同共有權，因天○
    ○行使偽造之繼承權拋棄證書，將五筆土地辦理單獨繼承，
    而侵害其餘繼承人對系爭土地之公同共有權，依大法官會議
    釋字第107號、第164號解釋，渠等三人行使所有權妨害除去
    請求權，並無消滅時效規定之適用等為由，請求判令：(一)原
    判決不利於地○○○等三人部分廢棄。(二)右廢棄部分，天○
    ○應將7,716,575 元返還予楊四桂之繼承人，並依原判決附
    表(二)所示之應繼分比例分歸兩造取得。(三)第二上訴人之上訴
    駁回。
    天○○則以：(一)伊所涉偽造文書案件，雖經刑事判決有罪確
    定，惟認事用法有諸多違誤之處。(二)伊於66年10月27日以單
    獨繼承之方式登記為系爭5筆土地之所有權人，應於81年10
    月27日罹於時效，故地○○○等三人於91年2月27 日始依不
    當得利返還請求權訴請返還伊所受利益，已罹於時效而消滅
    。(三)侵權行為損害賠償請求權時效，自知悉時起2年間不行
    使而消滅，至遲自行為時起逾10年者亦同。伊縱使於82年9
    月6日拋棄時效利益，惟至地○○○等三人於91年2月27日提
    起本件訴訟之日止，已逾知悉後未行使請求權之時效，則伊
    仍得援用時效抗辯。(四)民法第768 條所稱「他人之動產」，
    包括共有人以單獨所有之意思占有共有物者，無論分別共有
    或公同共有；退萬步言，縱認地○○○等三人主張之不當得
    利或侵權行為法律關係適法，因伊於78年1月19日領取補償
    費，因時效取得，故地○○○等三人之請求為無理由。(五)被
    繼承人楊四桂於58年2月20日死亡，伊於66年10月27 日辦理
    系爭土地之單獨所有權登記，是地○○○等三人主張之繼承
    回復請求權已罹於時效而消滅。另地○○○等三人主張之公
    同共有物妨害除去請求權之時效，應自58年2月21 日起算，
    至渠等於91年2月27 日起訴止，亦因罹於時效而消滅。大法
    官會議釋字第107號、第164號解釋所稱之「已登記不動產所
    有權人」，指土地登記謄本上不動產之登記名義人其回復請
    求權及除去妨害請求權，無民法第125 條消滅時效規定之適
    用，原判決附表(一)所示二筆土地並未登記於地○○○等三人
    名下，自無上開解釋之適用餘地等語抗辯，請求判令：(一)原
    判決不利於第二上訴人部分廢棄。(二)右廢棄部分，地○○○
    等三人在第一審之訴駁回。(三)地○○○等三人之上訴駁回。
    另亥○○等21人未到庭，亦未提出書狀作何聲明或陳述。
五、首按財產權屬數人公同共有者，其權利之處分及其他之權利
    行使，應得公同共有人全體之同意，民法第831 條準用同法
    第828條第2項定有明文；既曰公同共有財產權之權利行使，
    應得公同共有人全體之同意，則公同共有人中之一人或數人
    苟得其他公同共有人之同意，即得單獨行使其權利，且公同
    共有權利之行使，如事實上無法得公同共有人全體之同意時
    ，如該事實上無法同意者以外之公同共有人已全體同意，由
    其中之一人或數人行使權利，苟不予准許，則其權利將永無
    行使之可能。是應解為其得行使其公同共有物之權利，始合
    法理，最高法院84年度台上字第1013號判決亦採相同之見解
    可供參考。
    本件地○○○等三人起訴雖未與其他公同共有人共同行使權
    利，惟地○○○等三人與亥○○利害相反，且地○○○等三
    人曾函知亥○○等21人是否同意提起本件訴訟，因其中巳○
    ○所在不明，戊○○、甲○○部分均遭退回，其餘則未為允
    否之表示，有律師函、退回信封及回執等件可參（原審卷(二)
    第55至64頁），堪認地○○○等三人於事實上無法得到其餘
    全體公同共有人同意無殊，則為保護全體公同共有人之利益
    計，僅由同意訴訟之地○○○等三人逕行起訴，列其餘公同
    共有人為對造當事人，當事人自為適格。
六、兩造不爭執之事實：
    被繼承人楊四桂於58年2月20日死亡，繼承人12 人為：地○
    ○○等三人、張楊花、天○○、亥○○、戌○○、楊源祝、
    李英子、申○○、未○○、午○○。其中繼承人張楊花於73
    年1月30日死亡，配偶張溪河亦於81年8月6 日死亡，故張楊
    花繼承之遺產再由子女子○○、卯○○、丑○○、癸○○、
    寅○○、壬○○、巳○○等人繼承；另繼承人李英子於78年
    6月8日死亡，配偶李勝賢亦於78年10月30日死亡，故李英子
    繼承之遺產由子女辛○○○、李文章、丁○○、甲○○、戊
    ○○、己○○繼承；又繼承人李文章於83年8月22 日死亡，
    故李文章繼承之遺產由配偶宇○○及子女丙○○、乙○○繼
    承；又原為被繼承人楊四桂所有之坐落台北市○○區○○段
    4小段764、816、817、818、819等五筆土地均於66年10月27
    日辦妥單獨繼承登記為天○○所有，台北市政府嗣依序就上
    開764、818、819等三筆土地徵收發放之補償費1,294,498
    元、5,248,938元、1,173,139元，總計7,716,575 元，由天
    ○○於78年1月19日領取在案，僅餘上開816、817 等二筆土
    地所有權登記於第二上訴人天○○名下；另原為被繼承人楊
    四桂所有之其餘坐落同小段563、564、660、765、820、904
    地號等六筆土地，天○○雖未辦理繼承登記，台北市政府辦
    理徵收時，其亦以繼承人名義單獨領取徵收補償費依序領取
    473,635元、1,294,498元、455,419元、291,468元、327,
    901元、455,41 9元，總計3,298,340元，惟天○○前已經按
    地○○○等三人之應繼分1/12計算，給付地○○○等三人每
    人各274,862元等事實，業據地○○○等三人於原審提出繼
    承系統表、戶籍謄本、土地登記簿謄本、台北市政府地政處
    書函暨徵收補償費領取表多件為證（原審卷(一)第16至21、32
    至60、96至110頁），並為天○○不爭執，另亥○○等21人
    未到庭亦未提出書狀陳明意見，應堪信為真實。
七、本件重要爭點在於：(一)天○○有無偽造其餘繼承人之繼承權
    拋棄證書，進而辦理單獨繼承系爭五筆土地登記之情事？(二)
    地○○○等三人依民法第767條、第828條、第1164條，並追
    加第184條第1項前段等規定，請求天○○就原判決附表(一)所
    示繼承登記予以塗銷；並於兩造辦理公同共有之繼承登記後
    ，再依原判決附表(二)應繼分比例分歸兩造及辦理分別共有之
    登記，有無理由？(三)地○○○等三人依民法第179條、第181
    條、第1164條，並追加第184條第1項前段等規定，請求天○
    ○返還就領取之補償費7,716,575元返還，並按原判決附表
    (二)應繼分比例分歸兩造取得，有無理由？
八、天○○有無偽造其餘繼承人之繼承權拋棄證書，進而辦理單
    獨繼承系爭五筆土地登記之情事？
  (一)被繼承人楊四桂於58年2月20 日死亡，繼承人有：地○○○
    等三人、張楊花、天○○、亥○○、戌○○、楊源祝、李英
    子、申○○、未○○、午○○等12人，天○○外之其餘繼承
    人11人並未拋棄繼承，亦未書立繼承權拋棄證書並蓋章於其
    上，對前開天○○單獨辦理繼承登記及領取土地補償費之事
    均不知情，其餘繼承人11人將印章及印鑑證明書交付天○○
    ，係因天○○告以要辦水利地發還之事等情，業經地○○○
    等三人於天○○所涉偽造文書刑案中指訴甚詳，並經亥○○
    、酉○○、戌○○、陳楊橇於該刑案中證述明確（士林地院
    79 年度訴字第47號第1審刑事卷第16、36、43、50頁）。
  (二)依本件繼承原因發生之58年2月20日時之民法（即19年12 月
    26日公布）第1174條第2 項規定：「繼承人拋棄繼承權，應
    於知悉其得繼承之時起2 個內，以書面向法院、親屬會議或
    其他繼承人為之」，可見繼承權之拋棄為要式行為，非具備
    法定方式，即非有效。查卷附由天○○交付予代書陳仁森向
    地政事務所提出之繼承權拋棄證書（本院卷89頁），並未以
    書面向法院、親屬會議或其他繼承人為之，已與上開規定不
    符，自無從發生拋棄繼承之效力。
  (三)天○○雖辯稱：該繼承權拋棄證書為真正，地○○○等三人
    及亥○○、午○○在刑案審理中就渠等將印章及印鑑證明交
    付予何人，前後陳述不一；另酉○○明知發還土地無需使用
    印章及印鑑證明書，地○○○等三人稱其交付印章係為辦理
    水利地取得手續等顯然與事實不符，不足採信云云。惟查：
    1.酉○○不知水利局辦理徵收土地發還作業時，不需檢附印
      鑑證明及印章，因而誤信天○○之詞，而於64年底交付印
      鑑證明及印章並委由天○○代辦土地發還作業，業據酉○
      ○於刑事第一審中陳述：「有水利局發還徵收之土地之事
      而領（指印鑑證明），這件事是天○○辦的，我有將印鑑
      交給天○○，但是我絕對沒有簽拋棄繼承書」等語明確（
      第一審刑事卷第36頁）。若酉○○或其他繼承人有拋棄繼
      承權之意，依土地登記實務，拋棄繼承權之人僅須蓋用印
      鑑章於拋棄證書，並提供印鑑證明書供地政機關核對即可
      ，根本毋庸交付印鑑章，由此可見若非天○○以代辦水利
      局發還楊四桂名下之賸餘土地繼承事宜為由，其餘繼承人
      11人不可能交付印鑑章及印鑑證明書予天○○。而台灣省
      水利局發還土地之手續，毋需當事人繳交印章及印鑑證明
      ，惟該手續究非一般民眾所得瞭解，且事涉土地取得事宜
      ，其餘繼承人11人因而依天○○之要求而交付，與常情不
      相違背，並對辦理結果未再追問，或係基於親情，或係出
      於疏忽，惟尚難以此推認其餘繼承人亥○○等11人有拋棄
      繼承之意。
    2.前開「繼承權拋棄證書」之作成日期雖記載為58年3月10
      日，惟實際上係至66年10月26日始向台北市士林地政事務
      所提出據以聲請繼承登記，有該地政事務所士林字第1653
      4號收件案卷可稽（士林地檢署78年度偵字第5646號偵卷
      第38至83頁）；而地○○○等三人係於64年12月26日，分
      別向台北縣三重市第一戶政事務所及台北市士林區戶政事
      務所申請本件印鑑證明，並以該印鑑章在「繼承權拋棄證
      書」上蓋用印文，提出於台北市士林地政事務所及台北市
      政府地政處而行使，亦有台北市士林區戶政事務所81年10
      月27日北市士戶字第17723號函、81年10月17日北市士戶
      字第17281號函、台北縣三重市第一戶政事務所81年10月
      30 日北縣重戶字第8113385號函、台北市政府地政處81年
      10 月15日北市地四字第34248號函及台北市士林地政事
      務所前開聲請登記案卷可按（刑事第二審本院81年度重上
      更(三)字第64號卷第61至63頁），若地○○○等三人早於58
      年3月10日已拋棄繼承，何以遲至64年12月26日始申領印
      鑑證明、蓋用印文？申○○雖於刑案中稱：「（繼承權拋
      棄證書）是我大哥拿給我蓋章，大約在父親死後幾個月」
      云云（刑事第二審本院79年度上訴字第2559號卷第22、23
      頁），惟觀察申○○之印鑑證明亦係於64年12月27日經戶
      政事務所發給，其顯然不可能於58年間用印，所述顯與卷
      附證據不符，不足採為有利第二上訴人之認定。是地○○
      ○等三人指訴天○○係於64年間，藉詞欲辦理水利地發還
      事宜，而取得其等印鑑證明並盜用印文，以資偽造「繼承
      權拋棄證書」一節，尚非無據。
    3.再參以證人即代書陳仁森於本院刑事庭初訊時明確證稱：
      「（繼承拋棄書）是我寫的：：：是受託辦理繼承登記時
      （按係66年10月），才寫這份拋棄繼承書：：：我很肯定
      這份拋棄繼承書是那個時候寫的」等語（刑事第二審本院
      79年度上訴字第2559號卷第22至23頁）；其後則改稱：「
      係於58年2月20日被告之父楊四桂死亡後之次月書就」（
      刑事第二審本院80年度上更(二)字第301號卷第31頁，81 年
      度重上更(三)卷81年11月16日訊問筆錄），「是58年3 月間
      由其任事務員之妹妹寫好拋棄書叫被告（第二上訴人）拿
      回去蓋章，迄66年10月間仍未蓋章，直到66年10月26日聲
      請繼承登記始蓋用印鑑章等云云（刑事第二審本院87年度
      重上更(七)字第16號卷第26頁），前後證詞陳述不一。參酌
      上開繼承權拋棄證書上所蓋之印文，與地○○○等三人於
      64年12月26日申請印鑑證明時使用之印鑑相同之情，可見
      該繼承權拋棄證書之作成應係在地○○○等三人申請印鑑
      證明之後所為；再參諸被繼承人楊四桂死亡後，長子亥○
      ○以繼承人名義於59年4月2日繳納遺產稅465元，亦有財
      政部台北市國稅局陽明山分局65年1月14日遺產稅繳清證
      明書附於刑事第二審卷內可稽（刑事第二審本院86年度重
      上更(六)字第34號卷第14頁），若其餘繼承人11人於58 年3
      月間有拋棄繼承情事者，衡情不會繳納遺產稅等情，因認
      證人陳仁森最初之證詞始與證據相符而可採，其事後改陳
      係事後規避倒填日期圖免刑責之詞，不足採憑。
  (四)天○○另以：伊與其餘兄弟即亥○○、戌○○、酉○○、申
    ○○、未○○等6兄弟於72年1月26日協議析產時，除將仍屬
    父親名下同地段之564 地號土地列出分配，並將其餘兄弟已
    經父親信託登記價值超過應分得數額部分再列出重新分配外
    ，而未將嗣後由伊辦妥單獨繼承登記之系爭五筆土地再提出
    重新分配，可見伊辦妥五筆土地之繼承登記係經其他兄弟繼
    承人同意云云置辯，並舉析產協議書為憑（影本附於本院第
    頁）。惟按繼承人自繼承開始時起，承受被繼承人財產上之
    切權利義務；繼承人有數人時在分割遺產前，各繼承人對於
    遺產全部為公同共有；公同共有物之處分及其他之權利，應
    得公同共有人全體之同意，分別為民法第1148條本文、第
    1151條及第828條第2項所明定。本件楊四桂之繼承人為其子
    女12人，72年1月26日僅由繼承人中之6子協議析產，其餘繼
    承人即女兒6 人：張楊花、李英子、地○○○等三人及午○
    ○並未參與，該析產協議既未經全體公同共有人之同意，自
    不生效力。另依現代男女平等原則，女兒與子均對父親之遺
    產有繼承權，天○○不能以出嫁女不分娘家財產之習俗，逕
    謂楊四桂之上開女兒6人已拋棄繼承。
  (五)天○○前揭委請不知情之代書陳仁森一次書寫，據以偽造其
    餘繼承人亥○○等11人名義之繼承權拋棄證書2 張，以表明
    拋棄繼承之意，並盜蓋亥○○等11人之印章於其上後，基於
    概括之犯意持以行使，將其中一張交付陳仁森於66年10月26
    日持向台北市士林地政事務所辦理楊四桂所有之系爭5筆土
    地之單獨繼承登記，使該所承辦人員於翌日（66年10月27日
    ）將不實事項登記於職務上所掌之文書即土地登記簿上，足
    生損害於其餘繼承人11人及地政機關對土地登記之管理之行
    為，業經本院刑事庭於87年度重上更(七)字第16號刑事判決認
    定第二上訴人有行使偽造私文書之犯行，判處有期徒刑陸月
    ，減為有期徒刑參月，緩刑參年在案，再經最高法院以89年
    度台上字第1479號判決駁回上訴確定，有上開二份刑事判決
    在卷足憑（原審卷(一)第22至31頁）。
  (六)承上開說明，天○○以偽造其餘繼承人亥○○等11人之繼承
    權拋棄證書，交予不知情之代書陳仁森，以供辦理被繼承人
    楊四桂所遺系爭五筆土地登記之單獨繼承登記等節，足堪認
    定。
九、地○○○等三人依民法第767條、第828條、第1164條，並追
    加第184條第1項前段等規定，請求天○○就原判決附表(一)所
    示816、817地號等二筆土地之繼承登記予以塗銷；並於兩造
    辦理公同共有之繼承登記後，依原判決附表(二)應繼分比例分
    歸兩造及辦理分別共有之登記，有無理由？
  (一)按因繼承於登記前已取得不動產物權者，其取得受法律之保
    護，不以其未經繼承登記而否認其權利，此觀民法第759 條
    可明。就已登記不動產所有人之回復請求權或除去妨害請求
    權，並無民法第125 條消滅時效規定之適用，司法院大法官
    會議釋字第107號及第164號解釋明揭上旨；上開所謂「已登
    記不動產」，係指已依土地法辦理登記之不動產而言，並非
    指已登記為請求人名義之不動產，蓋不動產真正所有人之所
    有權，不因他人無權占有或侵奪其所有物或基於無效原因所
    為之移轉登記而失其存在，苟已依土地法等相關法令辦理登
    記，其回復請求權或除去妨害請求權即不罹於時效而消滅，
    最高法院88年度台上字第1194號、83年度台上字第2175號判
    決均採同一見解可供參考。查原判決附表(一)所示之816、817
    地號等二筆土地原登記為被繼承人楊四桂所有，楊四桂於58
    年2月20日死亡，天○○於66年10月27 日以偽造文書方式辦
    畢上開二筆土地之單獨繼承登記，有土地登記簿謄本可按（
    原審卷(一)第17至18頁），足認上開二筆土地為已依土地法辦
    理登記之不動產甚明，天○○以上開816、817地號等二筆土
    地從未登記於地○○○等三人任一之名下，無上開解釋之適
    用餘地云云，顯有誤解。是地○○○等三人於91年2月27 日
    提起本件訴訟主張：該二筆土地之被繼承人楊四桂所留遺產
    ，屬於繼承人公同共有，渠等亦為繼承人，依民法767 條、
    第828條規定，請求天○○將上開單獨登記予以塗銷，以回
    復該二筆土地為被繼承人楊四桂所有之狀態等節，核係主張
    天○○侵奪渠等就該二筆土地因繼承而取得之共有權，因該
    二筆土地早已相關法令辦理土地登記在案，自無民法第125
    條所定消滅時效15年規定之適用，故天○○所為時效之抗辯
    ，洵無可取。從而，地○○○等三人等本於共有物返還請求
    權，請求天○○就原判決附表(一)所示土地之繼承登記予以塗
    銷，於法有據。
  (二)又被繼承人死亡時，其繼承人間如對於彼此為繼承人之身分
    並無爭議，嗣後始發生侵害遺產之事實，則其侵害者，為繼
    承人已取得之權利，而非侵害繼承權，自無民法第1146條繼
    承回復請求權之適用，司法院大法官會議第437 號解釋著有
    明文。本件被繼承人楊四桂於58年2月20 日死亡，天○○對
    於其餘繼承人11人具有繼承人之身分並未爭執，僅以其餘繼
    承人11人業已拋棄繼承為由，於66年10月27日就楊四桂所遺
    系爭五筆土地逕為單獨繼承之登記，則參諸上開解釋意旨，
    係侵害其餘繼承人11人因繼承而取得之系爭五筆土地所有權
    ，並無否認亥○○等11人繼承權之情事，核與民法第1146條
    繼承回復請求權之情形有間，是天○○在此所為：地○○○
    等三人之請求，已逾繼承回復請求權請求權時效期間之抗辯
    ，委無可採。
  (三)本件地○○○等三人依共有物返還請求權，請求天○○就原
    判決附表(一)所示土地之繼承登記予以塗銷，為有理由，已如
    上述，則地○○○等三人之上開請求已達目的，則其基於選
    擇訴之合併型態另行主張之侵權行為法律關係，天○○因應
    而為之時效抗辯等節，自無再予探究及論述之必要。
  (四)參諸土地登記規則第120 條規定，於繼承人為二人以上時，
    得由其中一人或數人為全體繼承人之利益，就被繼承人之土
    地申請為公同共有之登記。是本件於天○○就原判決附表(一)
    所示816、817地號等二筆土地之單獨繼承登記予以塗銷後，
    依法歸屬楊四桂之全體繼承人所有，由繼承人中一人或數人
    得為全體繼承人利益辦理公同共有之登記，經審判長詢明地
    ○○○等三人之真意為：由渠等自己或其餘繼承人中之一人
    辦妥公同共有之繼承登記後，再進行分割事宜（本院卷(二)第
    159頁），並無不合。
  (五)又民法第1164條所定之遺產分割，係以遺產為一體，整個的
    為分割，非以遺產中個個財產之分割為對象，即遺產分割之
    目的在遺產公同共有關係全部之廢止，而非個個財產公同共
    有關係之消滅。查被繼承人楊四桂所留遺產，除系爭五筆土
    地在本件爭訟外，其餘均已分割處理完畢之情，業據地○○
    ○等三人及天○○陳明在卷（本院卷(二)第170、173頁），則
    地○○○等三人於本件訴訟中僅就楊四桂所遺系爭五筆土地
    請求予以分割，並無不可。再除法律另有規定或契約另有訂
    定外，繼承人得隨時請求分割遺產，民法第1164條定有明文
    。原判決附表(一)所示之816、817地號等二筆土地，既無不得
    分割之規定或限制，於繼承人中一人或數人辦妥公同共有之
    繼承登記後，地○○○等三人另請求全體繼承人按原判決附
    表(二)所示應繼分比例予以分割，洵屬有據，應予准許。
  (六)但依土地登記規則第100 條規定：「依據法院申請共有物分
    割登記者，部分共有人得提出法院確定判決書及其他應附書
    件，單獨為全體共有人申請分割登記，登記機關於登記完畢
    後，應通知他共有人。其所有權狀應俟登記規費及罰鍰繳納
    完畢後，持憑繳納收據再行繕發」，是法院為分割遺產之判
    決後，部分繼承人即得提出判決單獨為全體共有人辦理分別
    共有之登記，則地○○○等三人於原判決附表(一)所示之 816
    、817 二筆土地請求天○○辦理分別共有登記，核無權利保
    護之必要，為無理由，應予駁回。
  (七)承上開說明，地○○○等三人依共有物返還請求權，請求天
    ○○將原判決附表(一)所示816、817地號等二筆土地之單獨繼
    承登記予以塗銷，並於辦理公同共有之繼承登記後，按原判
    決附表(二)所示應繼分比例分歸兩造等節，均屬正當，應予准
    許；至於訴請天○○辦理分別共有登記部分，則無權利保護
    必要，為無理由，應予駁回。
九、地○○○等三人依民法第179條、第181條、第1164條，並追
    加第184條第1項前段等規定，請求天○○就領取之補償費
    7,716,575元予以分割，即按原判決附表(二)應繼分比例分歸
    兩造取得，有無理由？
  (一)地○○○等三人主張：天○○領取徵收有關被繼承人楊四桂
    所遺之系爭764、818、819等三筆土地之補償費7,716,575元
    之行為，係侵權行為云云。天○○則辯陳：本件應自伊於66
    年10月27日單獨繼承上開土地時起算，至地○○○等三人於
    91年2月27日提起本訴，已罹於侵權行為所定2年、10年之時
    效期間；縱令伊於82年9月6日曾拋棄時效利益，惟至地○○
    ○等三人提起本件訴訟，仍已逾侵權行為之2年知悉後未行
    使請求權之時效等語。經查：
    1.本件天○○於66年10月27日故意以偽造文書方式將上開三
      筆土地登記由其單獨繼承，於此時起，其餘繼承人就上開
      三筆土地繼承之所有權因而受有損害，而得對天○○主張
      侵權行為損害賠償請求權。至於天○○於其後78年1月19
      日領取上開三筆土地之徵收補償費，該徵收補償費乃前揭
      三筆土地之代替物，地○○○等三人行使侵權行為損害賠
      償請求權時，天○○已無法負回復原狀之義務（回復所有
      權），而僅得依民法第215條規定以金錢賠償損害之問題
      ，是前開請求權時效仍應自天○○為侵權行為之時即66年
      10月27日起算，並非自天○○領取補償費之78年1月19日
      起算，故地○○○等三人主張；應以78年1月19日起算，
      委無足採。
    2.又按因侵權行為所生之損害賠償請求權，自請求權人知有
      損害及賠償義務人時起，2 年間不行使而消滅，自有侵權
      行為時起逾10年時亦同，民法第197條第1項規定甚明。是
      如侵權行為時起逾10年，請求權人猶不知有損害或雖知有
      損害而不知賠償義務人，即使於其後知之，其消滅時效亦
      因逾10年而消滅。實質上，此十年期間與除斥期間甚為類
      似，為損害賠償請求權行使之期限，故如侵權行為發生後
      之第9年11 個月知悉損害及賠償義務人，則請求權之行使
      期間僅剩餘1 個月，如逾10年仍未知悉，其消滅時效仍已
      完成。
    3.經查：
      (1)天○○持偽造之繼承權拋棄繼承證書，以侵害其餘繼承
        人就上開三筆土地繼承之所有權之時間為66年10月27日
        ，則依上開規定，本件侵權行為之請求權時效期間自上
        開行為之翌日起算10年而至76年10月27日屆滿。
      (2)查地○○○等三人於78年間對天○○提出偽造文書之告
        訴，嗣於79年8月14日在本院79年度上訴字第2559號之
        刑案上訴審程序中提起附帶民事訴訟（79年度附民字第
        471號），經移送至民事庭（79年度訴字第260號）後於
        80年9月24日具狀撤回；地○○○等三人復於80年9月16
        日再於刑案更(二)審程序中提起刑事附帶民事訴訟（80
        年度附民字第831號），經刑事庭移送至民事庭（81年
        度訴字第93號），上開二民事訴訟中均請求天○○：1.
        就原判決附表(一)所示土地之繼承登記予以塗銷；2.就前
        開第一項遺產辦理應繼分各1/12之繼承登記，3.給付地
        ○○○等三人各643,048元；又地○○○等三人曾於上
        開80年度附民字第831號卷內提出台北市政府地政處79
        年8月8日函覆渠等有關天○○領取上開三筆土地補償費
        之金額及時間等情，業據本院調上開卷宗查閱明確。堪
        認：地○○○等三人最遲至79年8月8日明確知悉天○○
        領取系爭764、818、81 9等三筆土地補償費，為賠償義
        務人，以及自己受有損害等情，惟該知悉時間已逾侵權
        行為前揭10年之時效屆滿時間76年10月27日。
      (3)但按債務人於時效完成後所為之承認，固無中斷時效可
        言，然既明知時效完成之事實而仍為承認行為，自屬拋
        棄時效利益之默示意思表示，且時效完成之利益，一經
        拋棄，即恢復至時效完成前之狀態，債務人顯不得再以
        時效業經完成拒絕給付，最高法院50年台上字第2868號
        判例著有明文。查天○○於地○○○等三人提起之本院
        81年度訴字第93號損害賠償事件中，於其中之82年9 月
        16日準備程序中當庭陳明：「為了解決問題，我願放棄
        時效抗辯，待刑事案件確定後再做解決」等語（該卷第
        一六八頁），因地○○○等三人起訴時即係主張侵權行
        為損害賠償請求權，則天○○於82年9月16 日之當庭陳
        述，自係針對侵權行為損害賠償請求權表示願意放棄時
        效抗辯之意，是天○○於侵權行為時效於76年10月27日
        完成後，再於82年9月16 日為拋棄時效利益之行為，依
        上開判例見解，恢復至時效完成前之狀態。
      (4)雖本件於82年9月16日恢復至侵權行為時效完成前之狀
        態，並自翌日起重新起算時效，惟因地○○○等三人早
        己知悉天○○為賠償義務人以及自己受有損害等情，則
        渠等主張之侵權行為之短期時效期間至84年9月16日屆
        滿，而地○○○等三人至91年2月27日始行提起本件訴
        訟請求，顯逾侵權行為重新起算時效屆滿日（84年9月
        16 日），故天○○所為時效抗辯，為有理由。
  (二)地○○○等三人另主張：天○○此舉同時構成不當得利，自
    其於78年1月間領取補償費起算，至91年2月27日提起本件訴
    訟，並未罹於15年之請求權時效期間云云。天○○則以：伊
    於66年10月27日單獨繼承764、818、819 地號等三筆土地，
    因補償費乃前揭土地之變換物，地○○○等三人於91年2 月
    27日始依不當得利規定請求返還利益，已罹於15年時效而消
    滅；況地○○○等三人之侵權行為損害賠償請求權與不當得
    利返還請求權競合狀態下，前者既已罹於時效而消滅，不得
    再依後者為請求云云置辯。經查：
    1.天○○以偽造私文書方式，於66年10月27日將上開764、
      818、819地號等三筆土地登記由自己單獨繼承之行為，侵
      害其餘繼承人因繼承而取得之土地所有權，致其餘繼承人
      受有損害，天○○因而受有利益，核與不當得利之要件相
      符。
    2.再不當得利返還請求權與侵權行為損害賠償請求權，法律
      性質、要件及機制均不同，二者訴訟上所依據之事實縱然
      同一，請求權人就請求權競合之情況，縱使侵權行為損害
      賠償請求權因罹於時效而消滅，仍可另行主張不當得利返
      還請求權，此觀民法第197條第2項規定：「損害賠償之義
      務人，因侵權行為受利益，致被害人受損害者，於前項時
      效完成後，仍應依關於不當得利之規定，返還其所受之利
      益於被害人」等語自明，最高法院56年台上字第3064號判
      例足供參照，是本件地○○○等三人自得另行主張不當得
      利返還請求權。
    3.又民法就不當得利返還請求權無時效之特別規定，即應適
      用民法第125條規定，時效期間為15年。查天○○於66 年
      10 月27日以偽造文書方式將上開三筆土地登記由其單獨
      繼承，其餘繼承人於此時就上開三筆土地繼承之所有權受
      有損害，則受損害之其餘繼承人對於天○○之不當得利返
      還請求權之15年時效期間，應自66年10月27日之翌日起算
      ，至81年10月27日屆滿。
    4.地○○○等三人雖執詞主張：請求權時效應自天○○於78
      年1 月間領取補償費起算云云，惟查徵收補償費乃前揭三
      筆土地之代替物，地○○○等三人行使不當得利返還請求
      求權時第二上訴人原所受利益（土地）已不存在，屬於無
      法返還原物時改以其所受利益價額予以返還之問題，尚難
      謂前開請求權時效應自天○○領取補償費（土地之代替物
      ）之時起算，故地○○○等三人之上開主張，委無足採。
    5.本件地○○○等三人於91年2月27 日始基於不當得利返還
      請求權，提起本訴請求天○○返還所受利益，顯已罹於15
      年時效而消滅，故天○○所為時效之抗辯，為有理由。
  (三)依上所陳，地○○○等三人依不當得利及追加之侵權行為等
    法律關係，請求天○○返還764、818、819 地號三筆土地之
    補償費7,716,575元，已因罹於15 年時效而消滅，而為無理
    由，則渠等再請求按原判決附表(二)應繼分比例分歸兩造取得
    ，尤非正當，應予駁回。
十、綜上所述，1.地○○○等三人依民法第767條、第828條規定
    ，請求天○○就原判決附表(一)所示816、817等二筆土地之單
    獨繼承登記予以塗銷部分，並於辦理公同共有之繼承登記後
    ，按原判決附表(二)所示應繼分比例分歸兩造等節，為有理由
    ，應予准許；至於地○○○等三人請求天○○辦理分別共有
    登記部分，則無權利保護必要，為無理由，應予駁回。2.地
    ○○○等三人依民法第179條、第181條、第1164條及追加第
    184條第1項前段等規定，請求天○○返還系爭764、818、
    819等三筆土地領取之補償費7,716,575元，並按原判決附表
    (二)應繼分比例分歸兩造取得等節，均已逾時效期間，為無理
    由，應予駁回。
    原審就上開1.部分：超過應准許部分，為第二上訴人敗訴之
    判決，尚有未洽，第二上訴人上訴意旨予以指摘，為有理由
    ，爰予廢棄改判如主文第二項所示。至於應准許部分，原審
    為上開判決，並無違誤，第二上訴人就此部分仍執陳詞，指
    摘原判決不當，為無理由，應予駁回。原審就上開2.部分：
    駁回第一上訴人之請求，茲仍提起上訴，求予廢棄，為無理
    由，應予駁回。
十一、本件事證已臻明確，兩造其餘攻防及舉證，核與結論不生
      影響，爰不再一一論述。
十二、據上論結，第一上訴人之上訴及追加之訴為無理由，第二
      上訴人之上訴為一部有理由，一部無理由，依民事訴訟法
      第463條、第385條第1項前段、第449條第1項、第450條、
      第78條、第79條、第85條第1項本文，判決如主文。
中　　華　　民　　國　　94　　年　　8　　月　　 24　　日
                  民事第九庭    審判長法　官  張耀彩
　　　　　　　　　　　      　　　　　法　官  張  蘭
　　　　　　　　　　　      　　　　　法　官  林金吾
正本係照原本作成。
如不服本判決，應於收受送達後20日內向本院提出上訴書狀，其
未表明上訴理由者，應於提出上訴後20日內向本院補提理由書狀
（均須按他造當事人之人數附繕本）上訴時應提出委任律師或具
有律師資格之人之委任狀；委任有律師資格者，另應附具律師資
格證書及釋明委任人與受任人有民事訴訟法第466條之一第一項
但書或第二項（詳附註）所定關係之釋明文書影本。
中　　華　　民　　國　　94　　年　　8　　月　　 24　　日
　　　　　　　　　　　　　　　　　　　書記官  張淑芳
附註：
民事訴訟法第四百六十六條之一（第一項、第二項）：
對於第二審判決上訴，上訴人應委任律師為訴訟代理人。但上訴
人或其他法定代理人具有律師資格者，不在此限。
上訴人之配偶、三親等內之血親、二親等內之姻親，或上訴人為
法人、中央或地方機關時，其所屬專任人員具有律師資格並經法
院認為適當者，亦得為第三審訴訟代理人。
